臺灣高等法院刑事裁定
111年度毒抗字第196號
抗  告  人
即受處分人  巫坤政





上列抗告人因違反毒品危害防制條例施以強制戒治案件，不服臺
灣桃園地方法院中華民國111年2月11日裁定（111年度毒聲字第2
53號），提起抗告，本院裁定如下：
    主  文
抗告駁回。                                             
    理  由
一、原裁定意旨略以：抗告人即受處分人甲○○前因施用第一級、
    第二級毒品，經原審法院以110年度毒聲字第1729號裁定送
    觀察、勒戒後，復經法務部○○○○○○○○附勒戒所醫療人員評分
    結果，認其前科紀錄與行為表現26分、臨床評估34分、社會
    穩定度7分，小計靜態因子63分、動態因子4分，總分67分，
    綜合判斷認有繼續施用毒品之傾向，有法務部○○○○○○○○函附
    有無繼續施用毒傾向證明書暨評估標準紀錄表在卷可稽。上
    開評估既係具專業知識、經驗人士，依據具體個案之臨床實
    務及客觀事證綜合判定，有其相當之專業依據及標準，且涉
    及專門醫學，由形式上觀察，復無評估程序明顯不當等情事
    ，原審法院宜予尊重，自堪認抗告人確有繼續施用毒品傾向
    ，乃依毒品危害防制條例第20條第2項後段規定，裁定令抗
    告人入戒治處所施以強制戒治，其期間為6個月以上，至無
    繼續強制戒治之必要為止，但最長不得逾1年。
二、抗告意旨略以：
㈠、抗告人於觀察勒戒第一週即進行第1次心理評估，第2次評估
    於第二週，每次評估僅簡單的1至2分鐘，如何僅憑抗告人之
    動態因子與前科紀錄等來認定。又抗告人於執行觀察、勒戒
    前已執行有期徒刑逾1年8月，後續仍須返回原監執行殘餘有
    期徒刑2年9月，如何認定有繼續施用毒品之傾向。
㈡、毒品危害防制條例業經民國109年1月15日修正公布、同年7月
    15日施行，其中第20條第3項規定，犯第10條之罪於觀察、
    勒戒或強制戒治執行完畢釋放後，3年後再犯第10條之罪者
    ，適用本條前2項之規定。依同條例第35條之1第1款規定，
    偵查中之案件，由檢察官依修正後規定處理，合先敘明。則
    毒品危害防制條例修正後雖強調除刑不除罪之理念，認為施
    用毒品者具有病患性犯人之特質，惟囿於當時戒治及醫療體
    系均不完整、專業人員欠缺且戒毒知識尚有不足，社會大眾
    仍視施用毒品者為犯人而非病患，暨相關戒毒及事後之追蹤
    、輔導配套措施亦不完備，其刑事政策明顯將施用毒品者偏
    向犯人身分處理，導致監獄人滿為患，且施用毒品人口不減
    反增。為此，戒毒政策不得不改弦易轍，開始正視施用毒品
    者實屬病患之特質。本次修正後對於施用毒品者之思維，自
    應與時俱進，並以治療疾病為出發點，重新評價前揭所謂「
    3年後再犯」之意義。復毒品戒除不易，須經長期且持續之
    治療，施用毒品者既被視為病患性犯人，最佳處遇方式即為
    治療，對於施用毒品者之治療方式，有機構外之處遇。
㈢、原裁定為強制戒治，期間為6個月以上，有過重，有違反比例
    原則之問題，懇請就抗告人人格特性、犯罪動機、犯後態度
    、所生危害時所處環境背景等綜合判斷，予以撤銷原裁定，
    給予抗告人較為適法並合情理的法律評價，懇請給予抗告人
    悔改向善、重新做人之機會，撤銷原裁定，使抗告人得以儘
    早返回原監執行有期徒刑，早日返鄉與家人團圓云云。
三、按：
㈠、觀察、勒戒後，檢察官或少年法院（地方法院少年法庭）依
    據勒戒處所之陳報，認受觀察、勒戒人有繼續施用毒品傾向
    者，檢察官應聲請法院裁定或由少年法院（地方法院少年法
    庭）裁定令入戒治處所強制戒治，其期間為6個月以上，至
    無繼續強制戒治之必要為止，但最長不得逾1年。依前項規
    定為觀察、勒戒或強制戒治執行完畢釋放後，3年後再犯第1
    0條之罪者，適用前2項之規定，毒品危害防制條例第20條第
    2項、第3項定有明文。
㈡、有無繼續施用毒品傾向之評估標準，並非完全以受勒戒人勒
    戒後之結果為準，勒戒前之各種情況，仍應作為評估之依據
    。依勒戒處所評分說明手冊規定，係以前科紀錄與行為表現
    、臨床評估、社會穩定度，三項合併計算分數，每一大項皆
    有靜態因子與動態因子。關於有無繼續施用毒品傾向之評估
    標準，法務部因應毒品危害防制條例之修正及109年11月18
    日最高法院刑事大法庭109年度台上大字第3826號裁定意旨
    ，業於110年3月26日以法矯字第11006001760號函修正頒布
    「有無繼續施用毒品傾向評估標準紀錄表」、「有無繼續施
    用毒品傾向評估標準評分說明手冊」，上開評分說明手冊載
    明判定之原則：「受觀察勒戒人入所後，經過2週時間的觀
    察、勒戒，由處所及醫療人員依據其各項紀錄、資料及觀察
    勒戒期間之行為表現，加以評分。在勒戒人入所4至6週後，
    可再做一次評估以做必要之評分修正。每一大項皆有靜態因
    子與動態因子。先以靜態因子分數評分，靜態因子分數總分
    在60分（含）以上為『有繼續施用毒品傾向』；60分以下，與
    動態因子分數相加，如果總分在60分（含）以上，為『有繼
    續施用毒品傾向』」，又評估標準紀錄表及說明手冊中「前
    科紀錄與行為表現」之第1題及第3題之計分方式修正如下（
    餘無修正）：㈠第1項「毒品犯罪相關司法紀錄」：計分方式
    修正為每筆（次）5分，總分上限為10分；㈡第3項「其他犯
    罪相關紀錄」：計分方式修正為每筆（次）2分，總分上限
    為10分。是抗告人有無「繼續施用毒品傾向」，係依具體個
    案之臨床實務及相關事證等情綜合判定，有其相當之專業依
    據及標準，且涉及專門醫學，又衡酌強制戒治之目的，係為
    協助施用毒品者戒斷毒品之心癮及身癮所為之一種保安處分
    類型，而該評估標準係將與判斷有無繼續施用傾向之相關因
    素加以列舉及量化，適用於每一位受觀察、勒戒處分之人，
    具一致性、普遍性、客觀性，以利執法者判定受勒戒人有無
    繼續施用毒品傾向，倘其評估由形式上觀察，無擅斷或濫權
    等明顯不當情事，法院應予尊重。
四、經查：
㈠、抗告人於108年9月12日18時許因施用第一級毒品海洛因、第
    二級毒品甲基安非他命之犯行，經原審法院以110年度毒聲
    字第1729號裁定令入勒戒處所觀察、勒戒，於執行觀察、勒
    戒期間，經法務部○○○○○○○○附設勒戒處所之醫療人員依法務
    部上開110年3月26日修正之評估標準評分為：⑴前科紀錄與
    行為表現部分合計26分（毒品犯罪相關司法記錄12筆計10分
    、首次毒品犯罪年齡「20歲以下」計10分、其他犯罪相關記
    錄3筆計6分）；⑵臨床評估部分合計34分（多重毒品濫用「
    海洛因、安非他命」計10分、使用方式有注射使用計10分、
    使用年數為「超過1年」計10分、臨床綜合評估（含病識感
    、動機、態度、就醫意願）評定為「中度」計4分）；⑶社會
    穩定度部分合計7分（工作為「兼職工作：油漆工」計2分、
    家人藥物濫用為「有」計5分、入所後家人是否訪視為「有
    」0分、出所後是否與家人同住為「是」0分）。以上⑴至⑶部
    分之總分合計為67分（靜態因子共計63分、動態因子共計4
    分），經依新修正之評估標準評定為「有繼續施用毒品傾向
    」等情，有上開裁定、法務部○○○○○○○○111年1月28日新戒所
    衛字第11107002180號函暨所附有無繼續施用毒品傾向證明
    書、有無繼續施用毒品傾向評估標準紀錄表附卷可稽（見11
    0年度毒偵字第4751號卷第64至67頁、毒聲字第1729號卷第4
    3至45頁）。
㈡、上開綜合判斷之結果，係該所相關專業知識經驗人士，於抗
    告人觀察、勒戒期間，依其本職學識就抗告人之前科紀錄及
    行為表現、臨床評估及社會穩定度等因素所為之綜合判斷，
    具有科學驗證所得之結論，且由形式上觀察，並無擅斷或濫
    權等明顯不當之情事，法院宜予尊重其行政職權之行使及專
    業之判斷。再者，毒品危害防制條例規定強制戒治之目的，
    既係針對因施用毒品成癮者，此處尚非僅指身癮者，心癮者
    尤其為甚，其難以戒絕斷癮，致再犯率偏高，故有持續收容
    於戒治處所施以強制戒治之必要，是該條例第20條第2項關
    於強制戒治之規定，係屬強制規定，只要觀察、勒戒後，經
    評定受觀察、勒戒人有繼續施用毒品傾向者，檢察官即應聲
    請法院裁定受觀察、勒戒者令入戒治處所強制戒治，其中並
    無任何例外規定。又衡酌其「其他犯罪相關記錄」等，僅係
    供醫師判斷有無戒癮動機的參考之一，並非認定有無繼續施
    用毒品傾向之唯一標準，此可從前揭動、靜態因子分析可知
    ，毒品危害防制條例所規定之觀察、勒戒或強制戒治處分，
    其立法意旨在幫助施用毒品者戒除毒癮，該處分之性質非為
    懲戒行為人，而係為消滅抗告人再次施用毒品之危險性，目
    的係在戒除行為人施用毒品身癮及心癮之措施，故觀察、勒
    戒之執行，其重點在「評估」應否受強制治療之可能性，並
    依其結果有不起訴處分之優遇，亦係提供抗告人改過自新之
    機會。是以，本件抗告人前經原審法院裁定令入勒戒處所施
    以觀察勒戒，既經專業評估有繼續施用毒品傾向，無法戒斷
    毒癮，自有依法再施以強制戒治之必要。抗告人徒憑己見空
    言評估過程不公、原裁定未採機構外之處遇、採強制戒治期
    間為6個月以上有過重之嫌，任意指摘原裁定不當，自不足
    採。
五、綜上所述，原審以檢察官聲請意旨並無不合，依毒品危害防
    制條例第20條第2項後段、第3項之規定，裁定抗告人令入戒
    治處所施以強制戒治，其期間為6個月以上，至無繼續強制
    戒治之必要為止，但最長不得逾1年，經核並無不合。抗告
    意旨以前詞指摘原裁定不當，請求撤銷原裁定，為無理由，
    應予駁回。
據上論斷，依刑事訴訟法第412條，裁定如主文。
中　　華　　民　　國　　111 　年　　3 　　月　　4 　　日
     　　　　　　 刑事第十六庭  審判長法　官  劉嶽承
                                      法　官  古瑞君
                                      法　官  廖紋妤
以上正本證明與原本無異。
不得再抗告。
                                      書記官  江珮菱
中　　華　　民　　國　　111 　年　　3 　　月　　4 　　日